【裁判字號】    89,上更(二),261
【裁判日期】    890920
【裁判案由】    違反森林法
【裁判全文】
臺灣高等法院高雄分院刑事判決          八十九年度上更(二)字第二六一號
    上  訴  人
    即  被  告  乙○○
右上訴人因違反森林法案件，不服臺灣高雄地方法院八十五年度訴字第九七號中華民
國八十五年七月十日第一審判決（起訴案號：臺灣高雄地方法院檢察署八十四年度偵
字第八九０一號、移送併辦案號：同檢察署八十五年度偵字第四九九０號），提起上
訴，判決後，經最高法院第二次發回更審，本院判決如左：
      主      文
原判決關於乙○○部分撤銷。
乙○○為搬運贓物，使用車輛及結夥二人以上竊取森林主產物，處有期徒刑壹年貳月
，併科罰金肆拾捌萬貳仟佰捌拾元，罰金如易服勞役，以罰金總額與陸個月之日
數比例折算。
附圖所示之道路（即附圖紅線部分）壹條、鏈鋸貳部，均沒收。
      事      實
一、乙○○夥同已判決確定之江吉成、邱治憲、潘秋龍、楊皆得、張茂連、郭憲松、
    江澄清、潘劉雲彩（為潘秋龍之妻）( 江吉成經判處有期徒刑一年二月，併科罰
    金五十一萬元；邱治憲判處有期徒刑一年，併科罰金三十五萬元，緩刑四年；潘
    秋龍、楊皆得、張茂連、郭憲松、江澄清、潘劉雲彩均各處有期徒刑八月，併科
    罰金三十五萬元，均緩刑四年 )共同意圖為自己不法之所有，約定由乙○○、江
    吉成帶領、邱治憲駕駛怪手開闢山徑及搬吊林材、潘秋龍搭載潘劉雲彩與楊皆得
    、張茂連、郭憲松、江澄清各駕駛大貨車一輛，以便於竊取屬森林主產物之林材
    後，充當搬運林材贓物所使用之車輛。於八十四年四月二十九日下午二時許，在
    高雄縣桃源鄉建山村第六十七林班，先由邱治憲擅自以怪手砍伐雜木十二株，闢
    置道路一條（長約四百五十公尺、寬約六公尺，詳如附圖紅線部分）而設置工作
    物，至林材所在地，再共同持鏈鋸二部砍伐竊取國有森林主產物之櫸木一株( 另
    含二側枝 )( 被害立木價格為新臺幣（下同）四十八萬二千三百八十三元、材積
    為一千四百二十八立方公尺）。嗣經屏東林區管理處六龜工作站桃源分站站長陳
    同慶及該站技術士戴竹山因聽聞怪手引擎聲、鏈鋸聲，立即會集同仁上山查知，
    並報警處理，而於同日晚間七時四十分許當場逮獲潘秋龍、楊皆得、張茂連、郭
    憲松、江澄清、潘劉雲彩及邱治憲，現場留置之櫸木一株( 另含二側枝)、雜木
    十二株及供竊取林材後，搬運贓物所用之大貨車五輛、乙○○所有之鏈鋸二部暨
    無法證甲屬於何人所有之小貨車二輛、怪手一輛、拖板車一輛、鋼索數條、機油
    十公升一桶、汽油十公升一桶、空柴油桶三個，江吉成與乙○○則趁隙逃逸，嗣
    經循線查獲並扣押乙○○所有供盜伐林木所用之鏈鋸二部。
二、案經高雄縣警察局六龜分局報請臺灣高雄地方法院檢察署檢察官偵查起訴。
      理      由
一、訊據上訴人即被告乙○○否認有於右揭時地竊取森林主產物，辯稱伊向江吉成稱
    要載石頭，乃委託江吉成處理，江吉成就帶邱治憲、潘秋龍、楊皆得、張茂連、
    郭憲松、江澄清、潘劉雲彩等人開車至上揭地點，本來是要去高雄縣桃源鄉與甲
    仙鄉交界處之採石場載石頭，要將這些石頭搬到伊家去鋪庭院，伊以每日僱工之
    方式，僱用五部砂石車，預計需要五十輛才夠，可能是江吉成迷路走錯方向所致
    ，因伊當時不在場，所以都賴給伊，伊實無竊取木材之意。如有竊取林木，也是
    江吉成一人之事，與伊無關云云。
二、經查：
  (一)右揭事實，業據證人陳同慶（屏東林管區六龜工作站桃源分站站長）、戴竹山（
    屏東林管區六龜工作站桃源分站技術士）於警訊時指訴稱：「於八十四年四月二
    十九日下午二時許，發見有一輛怪手及五輛砂石車（大貨車）停放於六十七班闢
    之道路上，另有一拖板車及二輛小貨車，有聽到怪手擎引聲及鏈鋸聲，認定有人
    盜伐林木，隨即會同警方協助取締，約於十九時四十分抵現場，發見有一棵臺灣
    櫸木已被砍伐倒地，另一棵被切枝，該林班未開放申請採伐，目前無任何工程施
    工，也非租地造林地，同時現在也無人申請採礦石，現場查到邱治憲、潘秋龍、
    楊皆得、張茂連、郭憲松、江澄清、潘劉雲彩等七人，另有二人乘黑逃逸，：：
    ：：他們係以鏈鋸盜伐，現場還留有鋼索數條、機油十公升一桶，汽油十公升一
    桶及空柴油桶三個，停放車輛之新闢道路是他們為盜伐林木方便而開闢，逃逸者
    係乙○○（誤記為蘇進新）另一個姓江（即江吉成）」（見警卷第一至五頁）；
    於原審法院八十五年一月二十三日調查及本院前審調查時亦同此指述綦詳（見原
    審卷第四十七、四十八頁及本院八十五年度上訴字第一六三０號卷八十五年十月
    二日筆錄），並有照片二十八幀附卷可供參証（見本院前審卷內八十五年十月二
    日筆錄後），復有贓物櫸木一株( ( 另含二側枝 )及雜木十二株及大貨車五輛、
    鏈鋸二部、小貨車二輛、怪手一輛、拖板車一輛、鋼索數條、機油十公升一桶、
    汽油十公升一桶、空柴油桶留置現場及扣押該鏈鋸二部可資佐證（見偵查卷第十
    七頁，原審卷第十四頁）。而上揭照片清晰可見被告乙○○與其他同案被告等闢
    路及伐木並留置現場部分車輛暨其他物。又被告乙○○與其他同案被告等人以怪
    手開闢之道路路線長與開闢時所砍伐雜木十二株及竊取之贓物櫸木一株（另含二
    側枝）之林材，經臺灣省政府農林廳林務局屏東林區管理處測量及鑑價結果，山
    徑長約四百五十公尺、寬約六公尺，如附圖所示；櫸木一株（另含二側枝）之被
    害立木之價格為四十八萬二千三百八十三元、材積為一千四百二十八立方公尺，
    雜木十二株之被害立木之價格為三千一百二十五元、材積為四百四十三立方公尺
    ，此有屏東林區管理處六龜工作站所繪製之位置圖及臺灣省政府農林廳林務局屏
    東林區管理處八十五屏政字第六六四九號函（內附森林主副產物被害價格查定書
    ）各一紙附卷可稽（見原審卷第五七、八十二至八十四頁）。所闢置之道路，如
    附圖紅線部分所示，陳同慶於本院前審調查時稱約四百五十公尺（見本院同上卷
    八十五年十月二日筆錄），陳同慶及戴竹山於原審法院調查時稱約二百八十公尺
    （見原審卷第四十八頁），於警訊各稱二百公尺（見警卷第三、四頁），前後所
    述不一，經本院前審按該實測圖所示之長度（約七．五公分），依圖示比例尺換
    算（六千分之一），應為約四百五十公尺，以陳同慶在本院前審調查時之証述為
    正確可信。而上開雜木十二株，係同案被告邱治憲於闢置道路時，擅自以怪手砍
    伐，並非渠等所欲竊取木材之對象，是該雜木十二株尚難認係被告乙○○與其他
    同案被告竊取，併予敘甲。
  (二)被告乙○○及同案被告江吉成、邱治憲、潘秋龍、楊皆得、張茂連、郭憲松、江
    澄清雖均辯稱要載石頭云云，惟潘秋龍、邱治憲於警訊時均稱：「到現場發現要
    盜伐櫸木，櫸木是乙○○、江吉成盜伐的，他們二人遇警前來乘黑逃逸，現場所
    留之鏈鋸係其盜伐林木之工具，屬其所有」，邱憲治並稱「乙○○僱我到六十七
    林班闢路」等語屬實（見警卷第六至十五頁）。況渠等對於載運石頭之用途，或
    稱之「要戴運至雲林六輕填海用。」或稱之「要載運至乙○○家鋪設其庭院。」
    （見警卷第六、七、十一頁）；而邱治憲於警訊時另稱：「乙○○僱伊開闢道路
    ，要建廟壇。」（見警卷第十一頁），嗣於原審法院八十五年一月二十三日調查
    時改稱：「要載運石頭。」等語；潘秋龍、楊皆得於警訊時稱：「載運石頭要到
    六輕填海。」（見警卷第六、七、十六頁），嗣於原審法院八十五年一月二十三
    日調查時改稱：「載運石頭到乙○○家。」等語，郭憲松警訊稱：「開闢新路目
    的係因路窄，要掉頭，故開闢新路」（見警卷第二十一頁）；江澄清警訊稱：「
    開新路目的是要倒車返回」（見警卷第二十二頁），張茂連警訊稱：「受雇上山
    運石子，路況不佳，車子無法回頭而正等拖吊」（見警卷第二十頁）；被告乙○
    ○於原審調查時供承僱用五位司機去載石頭要來圍住庭院圍一圈，不是填平用的
    （見原審卷八十五年一月二十三日筆錄），嗣於本院前審調查時則供稱去載石頭
    是要填平庭院用的（見本院前審八十七年五月一日筆錄），就同一事實彼此供述
    不符，且被告乙○○既於原審法院調查時自承：「潘秋龍等人所駕駛之車輛為二
    十一噸之大貨車，而伊家之庭院僅一百二十多坪，伊是要以石頭圍住其庭圍一圈
    ，不是填平用的。」等語，被告乙○○家中之庭院僅一百二十多坪，且石頭非用
    於填平，而係僅在庭院週圍一週，衡諸常情其所需石頭之數量尚非甚多，惟被告
    乙○○卻僱用二十一噸之大貨車多達五輛，且預計五十台之砂石車，此舉顯然有
    悖常情。又參以同案被告潘秋龍、邱治憲及楊皆得先後供述反覆且相互矛盾，況
    多輛汽車既能入山區，縱欲返還，亦無另闢新路之必要，更無預知此情而同時載
    運怪手上山準備拖吊之理。另被告乙○○於本院前審調查時復主張須石甚多，舉
    証人徐樹禮要求傳訊，旨在証甲証人係砂石場負責人，於附近開採石礦，被告欲
    向之購買巨石云云，但經本院前審傳訊多次無著，被告後復表示捨棄傳訊，而被
    告於本院前審調查時所提出之臺灣省國有林事業區林地暫淮使用租賃契約書，雖
    係以徐樹禮為承租人，承租甲仙旗山事業區第二十五林班，惟該紙契約書所載租
    賃期間係自八十五年九月一日起至八十七年八月三十一日止，核其時間，係在本
    案發生之後，本件案發時，並未有租賃關係存在，尚難認案發當時政府曾核淮徐
    樹禮在附近開礦。又被告縱為修補家園而須購買石頭（被告住處兼設神壇，外圍
    土牆略為傾圯，有本院卷証物袋內照片可証），以其住處既在山間，此種圍築土
    堤砌牆所須之石頭，到處可取，斷無僱工駕駛多輛大卡車遠赴他處搬運之理，尤
    無自備鏈鋸之伐木器材之必要。
  (三)同案被告江吉成、邱治憲、潘秋龍、楊皆得、張茂連、郭憲松、江澄清等人於警
    訊時除郭憲松曾稱：「：：：五輛砂石車要載石塊，就迷路，：：：：潘秋龍主
    使我去載石塊，結果迷路」云云（見警卷第二十一頁）外，其餘被告均未曾提及
    迷路等語，而潘秋龍係從事駕駛車輛抵現場之人，並稱與蘇、江等人均係甲仙地
    區之人，復與江吉成同為砂石業之同行，於警訊並未稱係迷路，豈容更以迷路而
    諉刑責。另證人陳同慶亦證稱：「被告等人所云之砂石場離案發現場很遠，且不
    是同一條路。」等語，彼等既曾至附近砂石場開採過砂石，焉有被告潘秋龍等數
    人均恰於此次載運行動先後迷路而駕車至相同地點，再為警查獲之理，是被告乙
    ○○所辯同案被告江吉成、邱治憲、潘秋龍、楊皆得、張茂連、郭憲松、江澄清
    等人純係迷路，有違事理。
  (四)被告乙○○與同案被告江吉成、邱治憲、潘秋龍、楊皆得、張茂連、郭憲松、江
    澄清、潘劉雲彩等九人於原審法院八十五年一月二十三日、三月七日調查時均稱
    ：「伊等當時均未聽聞附近有鏈鋸砍伐林木之聲響。」云云，惟被告等為警查獲
    之地點距盜採林木地點僅四百五十公尺許，且參諸鏈鋸鋸木聲音宏亮、案發地點
    人煙稀杳等情，被告等人豈有未聽聞鏈鋸伐木聲響之理，被告乙○○與同案被告
    江吉成、邱治憲、潘秋龍、楊皆得、張茂連、郭憲松、江澄清、潘劉雲彩等人畏
    罪心虛之情溢於言表。江吉成、邱治憲、潘秋龍、楊皆得、張茂連、郭憲松、江
    澄清、潘劉雲彩就此共同盜伐森林主產物之事實，各經原審法院判處罪刑後，均
    未上訴（上訴後均撤回上訴），益徵被告乙○○與前開共同被告共同盜伐森林主
    產物非虛。
  (五)綜上所述，被告乙○○所辯，係圖脫罪責之詞，要難採信。事證甲確，被告乙○
    ○之犯行堪以認定。本件事證既已甲確，自無庸函臺灣省政府農林廳林務局屏東
    林區管理處暨高雄縣桃源鄉公所，查詢車輛裝載情形之必要。又同案被告江吉成
    於警訊、偵查、原審審理中均已供述甚詳，被告另聲請傳訊證人江吉成到庭作證
    ，亦無必要，均附此甲。
三、按森林法已於八十七年五月二十七日修正公佈，修正後之森林法第五十一條第一
    項規定「於他人森林或林地內，擅自墾殖或占用者，處六月以上五年以下有期徒
    刑，得併科新台幣六十萬元以下罰金。」，以之與修正前同條項規定「於他人森
    林內，擅自墾植或設置工作物者，處六月以上五年以下有期徒刑，得併科三萬元
    以下罰金。」相比較，以修正前之法律較有利於被告。另森林法第五十二條第一
    項之規定則並未修正，以之綜合比較之結果，仍以修正前森林法較有利於被告，
    依刑法第二條第一項但書之規定，應全部適用修正前之森林法之規定處斷。復按
    如僱使他人而與其夥同竊伐森林立木，則其僱使他人行為已為實施行為所吸收，
    即應以結夥二人以上竊取森林主副產物罪相繩( 最高法院四十七年台上字第一五
    八０號判例參照 )；被告乙○○委託同案被告江吉成僱用同案被告邱治憲、潘秋
    龍、楊皆得、張茂連、郭憲松、江澄清、潘劉雲彩，其並親自參與竊取林材行為
    ，顯係與其他同案被告為結夥，已無疑義。核被告乙○○結夥同案被告江吉成、
    邱治憲、潘秋龍、楊皆得、張茂連、郭憲松、江澄清、潘劉雲彩至國有森林，未
    經許可，推由同被告邱治憲以怪手設置道路之工作物，並共同使用怪手、鏈鋸竊
    取林材，並使用車輛，供搬運所竊得屬於贓物之林材之犯行，係犯修正前森林法
    第五十一條第一項之於他人森林內擅自設置工作物罪及第五十二條第一項第四款
    、第六款之結夥二人以上竊取森林主產物，為搬運贓物，使用車輛之罪。被告乙
    ○○與同案被告江吉成、邱治憲、潘秋龍、楊皆得、張茂連、郭憲松、江澄清、
    潘劉雲彩間就上開犯行，有犯意聯絡及行為分擔，為共同正犯。所犯上開二罪之
    間，有方法結果之牽連關係，依刑法第五十五條之規定，應從一重之結夥二人以
    上竊取森林主產物，為搬運贓物，使用車輛罪處斷。又公訴人起訴事實雖未敘及
    被告乙○○與其他被告等人擅自設置工作物罪之犯行，然該部分事實與公訴人起
    訴之犯罪事實既具有牽連犯之裁判上一罪關係，應為起訴效力所及，法院自得併
    予審究。同案被告邱治憲所砍伐之上開雜木十二株，係邱治憲於闢置道路時，擅
    自以怪手砍伐，並非渠等所欲竊取林材之對象，是該雜木十二株尚難認係被告乙
    ○○與其他同案被告竊取之林材，自不得將十二株雜木之價額，列於計算贓額之
    範圍內；另被告乙○○與其他同案被告所竊取之林材固不包含十二株雜木，但渠
    等所竊取之櫸木，係伐倒一株，而枝幹被切斷二支，業據證人陳同慶、戴竹山證
    述在卷，顯然被告等人所竊伐之林材，應係櫸木一株及二側株；又被告等人尚未
    使用有搬運造材設備，自不得認渠等已使用有搬運造材設備，併予敘甲。
四、原審據以論罪科刑，固非無見，但( 一 )雜木十二株，同案被告邱治憲於闢置道
    路時，擅自以怪手砍伐，並非渠等所欲竊取林材之對象，原審認該十二株雜木係
    渠等竊取之森林主產物，並將此部分一併列入贓贓額計算，即有未洽；( 二 )被
    告乙○○與同案被告等人所竊取之林材除櫸木一株外，尚包含二側株，原審未予
    認定，亦有不合。( 三 )被告等人尚未使用有搬運造材設備，自不得認渠等已使
    用有搬運造材設備，而原審於事實、理由欄均未敘及被告等如何使用有搬運造材
    設備，於主文欄竟予諭知，顯有未妥。（四）森林法於八十七年五月二十七日修
    正公佈，原判決未及比較新舊法律之規定，適用較有利於被告之修正前法律亦有
    未洽。上訴人上訴意旨否認犯行指摘原判決不當，雖無理由，但原判決既有可議
    之處，自應由本院將原判決此部分撤銷改判；爰審酌上訴人即被告乙○○為一已
    私利，竟夥同其他多人，未經許可盜伐林材破壞森林生態，減損森林涵養水源、
    孕育萬物之功能，嚴重危害國土保安之長遠利益，犯後並無悔意之態度等一切情
    狀，量處如主文第二項所示之刑，並就其所併科罰金部分諭知如易服勞役以罰金
    總額以六個月之日數比例折算之標準。附圖所示之被告等人所設置之道路工作物
    （長約四百五十公尺，寬約六公尺），應依森林法第五十一條第四項之規定沒收
    ；另扣案之鏈鋸二部，係被告乙○○所有且供犯罪所用之物，業據同案被告邱治
    憲等人供述在卷( 見警卷第十二頁 )，依刑法第三十八條第一項第二款之規定，
    為沒收之宣告。至於其他扣案物，尚無法證甲確為被告乙○○與其他同案被告等
    人所有，自不予宣告沒收。
五、另公訴人移送併案審理之被告乙○○、楊皆得於八十五年二月十六日，在高雄縣
    三民鄉民生村之保留地盜伐野柚子樹數株，而涉有違反森林法之犯行云云。訊據
    被告乙○○及同案被告楊皆得均否認有於右揭時地盜伐林材，辯稱：伊等係合法
    申請開採，貨車上之林材雖與所申請開採之林材不符，係因伊等對於林材種類不
    清楚，而誤為開採所致，渠等絕無盜伐之故意等語。經查：被告乙○○與同案被
    告所辯等語，核與證人周銀能於原審法院八十五年四月十六日調查時之證述相符
    ，並有高雄縣三民鄉公所（八五）三鄉財經字第０九一七號函及山地保留地租地
    造林木竹延期採運證甲書各紙可資參照。此外，復查無其他積極證據，足資認定
    被告乙○○、楊皆得有前揭犯行，是以被告犯行不能證甲，原應為無罪之諭知，
    原審以公訴人認此部分與前開有罪部分有連續犯之裁判上一罪關係，移送併辦，
    而不另為無罪之諭知，經核亦無不合。
六、另被告江吉成、邱治憲、潘秋龍、楊皆得、張茂連、郭憲松、江澄清、潘劉雲彩
    部分，已經原審判決確定，不另論列，附此敘甲。
據上論結，應依刑事訴訟法第三百六十九條第一項前段、第三百六十四條、第二百九
十九條第一項前段，修正前森林法第五十一條第一項、第四項、第五十二條第一項第
四款、第六款，刑法第十一條前段、第二條第一項但書、第二十八條、第五十五條、
第四十二條第三項、第三十八條第一項第二款，罰金罰鍰提高標準條例第一條前段、
第二條，判決如主文。
本案經檢察官邱榮藏到庭執行職務。
中    華    民    國     八十九     年       九       月       二十     日
                              臺灣高等法院高雄分院刑事第九庭
                                  審判長法官  張甲松
                                        法官  江泰章
                                        法官  任森銓
右正本證甲與原本無異。
如不服本判決，應於判決送達後十日內向本院提出上訴狀，其未述理由者並應於提
出上訴狀後十日內向本院補提理由書（應附繕本)。
書記官  張文斌
中    華    民    國     八十九     年       九       月     二十二     日
附錄：本判決論罪科刑法條：
修正前森林法第五十二條第一項第四款、第六款
竊取森林主、副產物而有左列情形之一者，處六月以上五年以下有徒刑，併科贓額二
倍以上五倍以下罰金：
四、結夥二人以上或僱使他人犯之者。
六、為搬運贓物，使用牲口、船舶、車輛，或有搬運造材之設備者。
第五十一條第一項
於他人森林，內擅自墾植或設置工作物者，處六月以上五年下有期徒刑，得併科三萬
元以下罰金。
                                                                        Ａ


司法院資訊處製作；財團法人民間司法改革基金會備份。
